臺灣高等法院臺中分院民事判決
110年度上字第355號
上  訴  人  周原志  
訴訟代理人  翁瑞麟律師
被上訴人    周杰倫  
上列當事人間請求返還不當得利事件，上訴人對於中華民國110
年6月2日臺灣臺中地方法院110年度訴字第1050號第一審判決提
起上訴，本院判決如下：
    主  文
原判決廢棄，發回臺灣臺中地方法院。
    事實及理由
一、按請求返還代墊親屬扶養費事件，屬家事事件法第3條第5項
    第12款規定之家事非訟事件，應依家事非訟程序處理（參看
    家事事件法第3條第5項第12款、第74條、第125條規定）。
    又第一審之訴訟程序有重大之瑕疵者，第二審法院得廢棄原
    判決，而將該事件發回原法院；但以因維持審級制度認為必
    要時為限，民事訴訟法第451條第1項定有明文。而所謂訴訟
    程序有重大之瑕疵者，係指第一審違背訴訟程序之規定，其
    違背與判決內容有因果關係，或因訴訟程序違背規定，不適
    於為第二審辯論及判決之基礎者而言（最高法院48年台上字
    第127號判決先例意旨參照）。有關返還代墊扶養費之請求
    既屬家事非訟事件，自應由少年及家事法院或地方法院家事
    法庭處理，並踐行家事非訟程序，此觀家事事件法第2條、
    第3條第5項第12款、第74條及同法第四編第六章相關規定即
    明。又依家事事件法第5條前段規定，家事事件之管轄，除
    本法別有規定外，準用非訟事件法有關管轄之規定；而「下
    列扶養事件，除本法別有規定外，專屬受扶養權利人住所地
    或居所地法院管轄：一、關於扶養請求事件...四、關於其
    他扶養事件」，亦經同法第125條第1項第1款明白規定。
二、本件上訴人主張：伊生父丙○○與被上訴人生母乙○○於民國99
    年1月4日結婚，婚後乙○○未將伊收養，丙○○亦未收養被上訴
    人，四人間僅為姻親關係。伊與乙○○並未同住，對於乙○○並
    無扶養義務，但伊基於生父丙○○與乙○○間之情誼，仍時常探
    視、照顧乙○○至其於109年8月16日往生。伊自101年4月10日
    起至107年7月14日止，共匯款17筆合計25萬6000元至乙○○郵
    局帳戶；自99年1月起至109年8月間，平均每二個月以現金
    交付或委託伊胞姊甲○○轉交之方式，給予乙○○生活費共計72
    萬5000元；又乙○○曾於107年12月19日至108年2月2日間入住
    私立○○○○護理之家，支出照護費與耗材費用3萬9092元，其
    中1萬9092元為伊所支付；另乙○○於107年12月因車禍受傷支
    出醫療費5772元亦為伊支付，以上共計100萬5864元。被上
    訴人身為乙○○唯一之親生子，本應負擔全部之扶養費用，卻
    對乙○○不聞不問，未曾扶養，而由上訴人先行代被上訴人支
    出其應負擔之扶養費，為此依不當得利之法律關係，請求被
    上訴人返還所受利益200萬1941元本息等情（原審為上訴人
    全部敗訴之判決，上訴人提起上訴後，減縮上訴聲明，僅就
    其中100萬5864元本息部分聲明上訴，其餘99萬6077元本息
    部分業已確定）。並上訴聲明：（一）原判決廢棄。（二）
    被上訴人應給付上訴人100萬5864元，及自起訴狀繕本送達
    之翌日起至清償日止，按年息百分之5計算之利息。被上訴
    人則以：伊自襁褓時起即由外婆周○○鳳照顧扶養，乙○○於75
    年1月6日與生父曾○弘離婚後，對伊不聞不問，未曾給付分
    毫扶養費，30年來幾無往來，直至105年間外婆病逝，伊才
    在葬禮上看到乙○○，自此至乙○○於109年8月16日過世前，伊
    均未與其有任何聯繫。而丙○○於過世前與乙○○夫妻二人同居
    共財，本互負扶養義務，上訴人匯款至乙○○郵局帳戶，充其
    量係履行其對丙○○之扶養義務而為給付，僅由乙○○代收，自
    無不當得利可言。至於丙○○過世後，上訴人於107年7月14日
    之匯款1萬1000元，縱認係上訴人之給付，不僅係履行道德
    上之贈與，亦係履行民法第1115條對家屬之扶養義務，亦無
    不當得利可言等語，資為抗辯。並答辯聲明：上訴駁回。　
    　
三、依兩造上揭陳述，上訴人依不當得利之法律關係請求被上訴
    人返還代墊乙○○扶養費之紛爭，參照上開說明，核屬家事事
    件法第3條第5項第12款所定之扶養事件，僅得由少年及家事
    法院或地方法院家事法庭處理，並應踐行家事非訟程序（包
    括同法第77條第1項通知利害關係人參與程序、第81條裁定
    送達於已知之利害關係人等；被上訴人另有同母異父之姊曾
    淑貞，見本院卷一352頁戶籍資料），尚非普通法院得依民
    事訴訟法規定而為審理裁判。原審疏未研求，逕行依民事訴
    訟法之通常訴訟程序而為審理裁判，自有未合。又依家事事
    件法第94條第1項、第2條規定，對於第一審就家事非訟事件
    所為裁定之抗告，由少年及家事法院以合議裁定之。未設少
    年及家事法院地區由地方法院家事庭處理之。本件經通知兩
    造就上開法定程序陳述意見，上訴人請求移由本院家事庭處
    理，尚有未合，被上訴人則未表示意見，爰參照民事訴訟法
    第451條第1項規定，將原判決予以廢棄，並發回臺灣臺中地
    方法院交由家事法庭另為適法裁判。另本件上訴人依不當得
    利規定請求被上訴人返還代墊扶養費用，依家事事件法第12
    5條第1項規定「專屬受扶養權利人住所地或居所地法院管轄
    」，則本件究應由何法院為專屬管轄，案經發回，宜併予查
    明。
四、據上論結，本件上訴為有理由，依民事訴訟法第451條第1項
    ，判決如主文。
中　　華　　民　　國　　111 　年　　1 　　月　　3 　　日
　　　　　                  民事第八庭    
　　　　　                      審判長法  官  杭起鶴
　　　　　                            法  官  羅智文
　　　　　                            法  官  吳國聖
正本係照原本作成。
不得上訴。
　　　　　　　　　　　　　　　　　　　書記官　陳文琴
中　　華　　民　　國　　111 　年　　1 　　月　　3 　　日